【裁判字號】    97,簡上,454
【裁判日期】    981216
【裁判案由】    返還價金
【裁判全文】
臺灣臺北地方法院民事判決             97年度簡上字第454號
上  訴  人  揚瀚企業有限公司
法定代理人  丁○○
訴訟代理人  陳韋霖律師
訴訟代理人  丙○○
被上訴人    鼎新電腦股份有限公司
法定代理人  甲○○
訴訟代理人  乙○○
上列當事人間請求返還價金事件，上訴人對於民國九十七年六月
二十三日本院新店簡易庭九十七年度店簡字第一０六五號第一審
判決提起上訴，並為訴之追加，經本院於民國九十八年十一月二
十五日言詞辯論終結，判決如下：
    主    文
上訴駁回。
被上訴人應給付上訴人新臺幣壹萬壹仟伍佰伍拾元，及自民國九
十七年三月十五日起至清償日止，按週年利率百分之五計算之利
息。
其餘追加之訴駁回。
第二審訴訟費用（含追加之訴部分）由上訴人負擔百分之九十七
，餘由被上訴人負擔。
    事    實
一、上訴人方面：
（一）聲明：
    １先位聲明：
    原判決廢棄。
    被上訴人應給付上訴人新臺幣（下同）三十五萬元，及自
      支付命令送達翌日起至清償日止，按週年利率百分之五計
      算之利息。
    ２備位聲明：
    原判決廢棄。
    被上訴人應給付上訴人十七萬五千元，及自支付命令送達
      翌日起至清償日止，按週年利率百分之五計算之利息。
（二）陳述：除與原判決記載相同者，茲予引用外，補稱：
    １所謂瑕疵指依通常交易觀念或依當事人之決定，認為不具
      備應具備之價值、效用或品質者而言，最高法院七十三年
      台上字第一一七三號判例參照，本件買賣標的物全部軟體
      均存在之「電腦列印出之字體過小」情形，及其中進銷存
      ／應收應付管理系統軟體存在之「已收帳款仍顯示在應收
      帳款內」、「未顯現銷售單之折扣細目」、「出貨單品名
      字體過小」情形，依通常交易觀念，為不具備通常效用之
      瑕疵，上訴人於購買前曾要求被上訴人提供試用軟體，遭
      被上訴人拒絕，上訴人根本無從得知軟體內容，上訴人信
      賴被上訴人公司品牌及買賣契約（訂購單）第五條第一項
      「瑕疵擔保：(一)乙方（即被上訴人）保證所提供之標的物
      完全符合訂購單之功能規格，絕無減少或滅失其通常效用
      」之約定，購買本件電腦軟硬體，依消費者保護法第十一
      條第二項規定，應為有利於消費者之解釋，以上訴人合理
      期待效用為依據，本件軟體既不符合上訴人合理期待，自
      應認為有減少通常效用之瑕疵，上訴人因而轉向訴外人凌
      越資訊股份有限公司（以下簡稱凌越資訊公司）購買軟體
      使用。
    ２又被上訴人依兩造間買賣契約第五條第二項「瑕疵擔保：
      (二)標的物之規格、功能、數量於保固期限內，如有不符，
      乙方（即被上訴人）同意無條件修復或更換同功能良品」
      之約定，有修改本件買賣標的物軟體以符合上訴人期待效
      用之義務，本件被上訴人出賣之軟體有減少通常效用之瑕
      疵，技術上雖可補正，但上訴人已另向訴外人凌越資訊公
      司購買軟體使用，補正之結果對上訴人已無利益，上訴人
      依民法第三百五十九條之規定解除契約，先位請求被上訴
      人依民法第一百七十九條規定返還全部價金三十五萬元。
    ３如認本件買賣標的物軟體瑕疵尚非重大，解除契約對被上
      訴人顯失公平，上訴人已另向訴外人凌越資訊公司購買軟
      體使用，本件軟體對上訴人而言無任何利用價值，則上訴
      人備位請求減少百分之五十之價金，就溢付部分十七萬五
      千元仍依民法第一百七十九條規定請求被上訴人返還。
（三）證據：援用原審之立證方法，另提出（上證一）報價單、
      出貨單、（九十八年一月五日庭提）銷貨明細表。
二、被上訴人方面：
（一）聲明：上訴駁回。
（二）陳述：除與原判決記載相同者，茲予引用外，補稱：
    １所謂物之瑕疵應指存在於物之缺點而言，依通常觀念或當
      事人之決定認為物應具備之價值、效用或品質不具備者，
      為物有瑕疵，上訴人本件買賣標的物並非未具備依通常交
      易觀念應具備之效用或品質，亦非未具備契約預定效用，
      無從認為有物之瑕疵。另提供試用軟體並非軟體業界之慣
      例，所謂通常效用亦非依上訴人單方解釋，被上訴人所販
      售者為套裝軟體，無法針對個別消費者修改配合，而所謂
      「電腦列印出之字體過小」及「出貨單品名字體過小」情
      形係消費者主觀認知，並非瑕疵，至進銷存／應收應付管
      理系統軟體固確實存在「已收帳款仍顯示在應收帳款內」
      、「未顯現銷售單之折扣細目」情形，但該等情形並無其
      他客戶反應為瑕疵，亦為個別客戶主觀需求而非為瑕疵。
    ２兩造間買賣契約第五條第二項係約定被上訴人應提供符合
      約定規格、功能、數量之軟體，被上訴人已經依約履行，
      並無違反。至上訴人要求配合其需求為軟體細部修改，屬
      客製程式範疇，不屬原買賣契約，被上訴人自得另行請求
      支付報酬。
    ３上訴人所購買之電腦軟、硬體係視客戶各自之需求分別訂
      購，並非必須一起購買，實則硬體亦係被上訴人另行向他
      人訂購後轉售上訴人，並非被上訴人生產、製造。
    ４本件買賣標的物軟體安裝完畢時間為民國九十六年十一月
      二十一日。
（三）證據：援用原審之立證方法，另提出訂購單、應收帳款明
      細表、銷貨單、廣告單、服務紀錄單。
    理    由
甲、程序方面
一、本件被上訴人法定代理人孫靄彬於本院審理中代理權消滅，
    業經法定代理人甲○○具狀聲明承受訴訟。
二、按訴狀送達後，原告不得將原訴變更或追加他訴，但有下列
    各款情形之一者，不在此限：(二)請求之基礎事實同一者；(三)
    擴張或減縮應受判決事項之聲明者；對於簡易程序之第一審
    裁判，得上訴或抗告於管轄之地方法院，其審判以合議行之
    ；第一項之上訴及抗告程序，準用第四百三十四條第一項、
    第四百三十四條之一及第三編第一章、第四編之規定；訴之
    變更或追加，非經他造同意，不得為之，但第二百五十五條
    第一項第二款至第六款情形，不在此限，民事訴訟法第二百
    五十五條第一項第二、三款、第四百三十六條之一第一項、
    第三項、第四百四十六條第一項定有明文。
三、本件上訴人於九十八年十一月二十五日追加備位聲明，請求
    ：「(一)原判決廢棄，(二)被上訴人應給付上訴人十七萬五千元
    ，及自支付命令送達翌日起至清償日止，按週年利率百分之
    五計算之利息」，上訴人此項追加請求之基礎事實同一（被
    上訴人售予上訴人之電腦軟體有不具備通常效用之瑕疵）、
    僅係追加訴訟標的及應受判決事項之聲明，於法尚無不合，
    本院爰就備位請求部分併為裁判，合先敘明。
乙、實體部分
一、本件上訴人主張：兩造於九十六年十一月六日訂立電腦軟硬
    體買賣契約，約定由上訴人以總價三十五萬元向被上訴人購
    買ＡＳＵＳＴＳ１００－Ｅ４  ＴＯＷＥＲ  ＳＥＲＶＥＲ
    、作業軟體、防毒軟體、滑鼠、鍵盤等設備及會計總帳管
    理系統／網路三人版、票據資金管理系統／網路三人版、
    進銷存／應收應付管理系統／網路四人版、訂單採購管
    理系統／網路七人版、生產管理系統／網路二人版、人
    事薪資管理系統／網路三人版、進口管理系統／網路三人
    版、分公司資料整合管理系統／網路二人版軟體，以及臺
    北、臺中、高雄到府教育訓練課程各二日，於締約當日給付
    百分之二十五定金，同年月安裝完成後七日內給付剩餘價款
    完畢。詎上訴人使用一週後發現全部軟體均存在「電腦列印
    出之字體過小」情形，其中進銷存／應收應付管理系統軟體
    存在「已收帳款仍顯示在應收帳款內」、「未顯現銷售單之
    折扣細目」、「出貨單品名字體過小」情形，要求被上訴人
    修改，被上訴人竟要求收受費用，上訴人乃於九十七年一月
    二十八日、三十日以存證信函向被上訴人要求退貨、返還價
    金，均未獲置理，爰依民法第三百五十九條、第一百七十九
    條之規定，先位請求解除契約，返還價金三十五萬元及利息
    ，備位請求減少價金百分之五十，返還價金十七萬五千元及
    利息。
二、被上訴人則以：其所販售者為套裝軟體，無法針對個別消費
    者修改配合，而所謂「電腦列印出之字體過小」及「出貨單
    品名字體過小」情形係消費者主觀認知，並非瑕疵，至進銷
    存／應收應付管理系統軟體固確實存在「已收帳款仍顯示在
    應收帳款內」、「未顯現銷售單之折扣細目」情形，但該等
    情形並無其他客戶反應為瑕疵，亦非瑕疵，至兩造間買賣契
    約第五條第二項係約定被上訴人應提供符合約定規格、功能
    、數量之軟體，被上訴人已經依約履行，並無違反，上訴人
    要求配合其需求為軟體細部修改，屬客製程式範疇，不屬原
    買賣契約，其自得另行請求支付報酬，以及本件上訴人所購
    買之軟體係上訴人視其需求個別訂購，並非必須一併購買等
    語，資為抗辯。
三、上訴人主張之事實，業據提出報價單、支票影本、三重三支
    郵局第八十號、三重三重埔郵局第八七號存證信函為證，上
    開證據之真正，並為被上訴人所不爭執，應堪信為真實，但
    上訴人之請求均為被上訴人否認。被上訴人所辯，則據提出
    訂購單、出貨單、廣告單、服務紀錄單、應收帳款明細表、
    銷貨單為憑，該等證據之真正，並經上訴人肯認無訛，亦堪
    信為真，惟被上訴人所辯均為上訴人否認。茲就兩造爭執之
    點分述如下：
（一）按物之出賣人對於買受人，應擔保其物依第三百七十三條
      之規定危險移轉於買受人時無滅失或減少其價值之瑕疵，
      亦無滅失或減少其通常效用或契約預定效用之瑕疵，但減
      少之程度，無關重要者，不得視為瑕疵；出賣人並應擔保
      其物於危險移轉時，具有其所保證之品質；買賣因物有瑕
      疵，而出賣人依前五條之規定，應負擔保之責者，買受人
      得解除其契約或請求減少其價金，但依情形，解除契約顯
      失公平者，買受人僅得請求減少價金，民法第三百五十四
      條、第三百五十九條定有明文。而所謂物之瑕疵係指存在
      於物之缺點而言，凡依通常交易觀念，或依當事人之決定
      ，認為物應具備之價值、效用或品質而不具備者，即為物
      有瑕疵，且不以物質上應具備者為限，若出賣之特定物所
      含數量缺少，足使物之價值、效用或品質有欠缺者，亦屬
      之，最高法院七十三年台上字第一一七三號著有判例闡釋
      甚明。
（二）本件上訴人主張本件買賣標的物全部軟體均有「電腦列印
      出之字體過小」情形，其中進銷存／應收應付管理系統軟
      體有「已收帳款仍顯示在應收帳款內」、「未顯現銷售單
      之折扣細目」、「出貨單品名字體過小」情形，依通常交
      易觀念，為不具備通常效用之瑕疵，就其中進銷存／應收
      應付管理系統軟體有「已收帳款仍顯示在應收帳款內」、
      「未顯現銷售單之折扣細目」情事一節，並經被上訴人自
      承無訛，但就上述情事為買賣標的物軟體有不具備通常效
      用之瑕疵部分，均為被上訴人否認。經查：
    １電腦使用本件買賣標的物軟體列印出之表單，無論字體較
      大之上訴人公司名稱、表單名稱（如應收帳款明細表、銷
      貨單、銷貨明細表等），或字體略小之日期（包括單據日
      期、收款日、銷貨日、結帳日）、貨物編號品號、銷貨單
      號、貨物品名、數量、單位、幣別、單價、總金額、存放
      倉庫、發票號碼、業務員姓名、客戶名稱、電話、地址、
      統一編號、匯率等節，均甚為清晰明瞭，以一般人通常視
      力閱讀、觀看並無困難，並無過小、模糊難辨情事，此經
      本院職權勘驗兩造所提出、使用本件買賣標的物軟體列印
      之表單後審認屬實，並有（本院卷第三三頁）銷貨明細表
      、（本院卷第三七、三八頁）應收帳款明細表、銷貨單在
      卷可考，已難認為欠缺通常交易觀念下應具備之效用、品
      質。
    ２至上訴人主張於購買前曾要求被上訴人提供試用軟體，遭
      被上訴人拒絕，其根本無從得知軟體內容，是否欠缺通常
      交易觀念下應具備之效用、品質應以其合理期待為依據云
      云，與前開民法第三百五十四條規定及最高法院七十三年
      台上字第一一七三號判例意旨相悖，自難採憑。
    ３惟本件買賣標的物其中進銷存／應收應付管理系統軟體有
      「已收帳款仍顯示在應收帳款內」、「未顯現銷售單之折
      扣細目」情形，已經上訴人陳明在卷，並經被上訴人自承
      不諱，而依被上訴人所提廣告單之記載，進銷存管理系統
      應具備「預結帳日、預收款日、收款狀況查詢功能」，應
      收應付管理系統亦應具備「針對非進貨與銷貨之交易特別
      提供靈活其他應收與其他應付帳款作業」，及「包含各種
      明細、彙總、統計等鉅細靡遺之管理報表」、「提供客戶
      對帳用之客戶帳款異動表」功能，有（本院卷第三九、四
      二頁）廣告單可稽，是被上訴人所販售之進銷存／應收應
      付管理系統軟體應能提供、顯示正確之收款狀況，及提供
      載明銷售單各項細目（含折扣）、使上訴人及其客戶得以
      察見正確銷貨、購貨金額之報表，但本件買賣標的物進銷
      存／應收應付管理系統軟體既有「已收帳款仍顯示在應收
      帳款內」、「未顯現銷售單之折扣細目」情形，未能提供
      、顯示正確之收款狀況及載明含折扣細目之銷售單，致上
      訴人及其客戶未能由表單查知正確之收（付）款狀況及折
      扣後正確之銷（購）貨金額，該軟體確欠缺契約預定之效
      用，揆諸首揭判例、法條，本件買賣標的物其中進銷存／
      應收應付管理系統軟體非無瑕疵，已足認定。
    ４另上訴人主張進銷存／應收應付管理系統軟體有「出貨單
      品名字體過小」之瑕疵一節，已經被上訴人否認，上訴人
      亦未提出任何證據以實其說，其此節所指，則難遽採。
（三）兩造間買賣契約第五條約定：「瑕疵擔保：(一)乙方（即被
      上訴人）保證所提供之標的物完全符合本訂購單之功能規
      格，絕無滅失或減少其通常之效用：(二)標的物之規格、功
      能、數量於保固期限內，如有不符，乙方（即被上訴人）
      同意無條件修復或更換同功能良品」，此經上訴人陳明在
      卷，核與（本院卷第三四至三六頁）訂購單所載一致，並
      經被上訴人自承無訛。
    １本件買賣標的物其中進銷存／應收應付管理系統軟體有欠
      缺契約預定效用之瑕疵，此經本院審認如前，被上訴人依
      約自應無條件修復是項軟體，被上訴人拒絕無償修改該部
      分軟體，而要求上訴人另行支付報酬，應認為已拒絕依約
      修復具契約預定效用之軟體，就該瑕疵上訴人非不得依民
      法第三百五十九條之規定請求解除契約或減少價金。
    ２惟兩造間買賣標的物除前開進銷存／應收應付管理系統軟
      體外，尚包括ＡＳＵＳ  ＴＳ１００－Ｅ４  ＴＯＷＥＲ
      ＳＥＲＶＥＲ、滑鼠、鍵盤等硬體設備，及作業軟體、防
      毒軟體，以及會計總帳管理系統、票據資金管理系統、訂
      單採購管理系統、生產管理系統、人事薪資管理系統、進
      口管理系統、分公司資料整合管理系統七套軟體，暨臺北
      、臺中、高雄到府教育訓練課程各二日，前業提及，且有
      （本院卷第三四至三六頁）訂購單可佐，進銷存／應收應
      付管理系統軟體售價僅二萬二千元（含稅為二萬三千一百
      元），僅為買賣標的物一小部分，其餘買賣標的物軟、硬
      體並無瑕疵，前業敘明，亦無證據足認所有買賣標的物電
      腦軟、硬體必須一併購買，喪失其中一項軟體即全部軟、
      硬體均無法個別使用，實則上訴人係視自身需要決定採購
      被上訴人生產之中小企業資訊管理系統其中會計總帳管
      理系統、票據資金管理系統、進銷存／應收應付管理
      系統、訂單採購管理系統、生產管理系統、人事薪
      資管理系統六項軟體，捨棄營業稅系統、會計傳票自動分
      錄系統、業務管理ＣＲＭ系統等軟體，並另加購進口管
      理系統、分公司資料整合管理系統軟體，顯見本件買賣
      標的物軟、硬體均為可分，是上訴人不得僅以其中進銷存
      ／應收應付管理系統軟體有欠缺契約預定效用之瑕疵，解
      除本件買賣契約或減少全部買賣價金。
    ３又進銷存／應收應付管理系統存在之「已收帳款仍顯示在
      應收帳款內」、「未顯現銷售單之折扣細目」瑕疵，未具
      備契約預定該軟體之「預結帳日、預收款日、收款狀況查
      詢功能」、「針對非進貨與銷貨之交易特別提供靈活其他
      應收與其他應付帳款作業」、「包含各種明細、彙總、統
      計等鉅細靡遺之管理報表」、「提供客戶對帳用之客戶帳
      款異動表」功能，但進銷存管理系統仍具備原定「提供多
      倉庫與多部門管理、銷貨單與訂單連線並可分批出貨或多
      張訂單一併出貨、針對庫存量不足與超出信用額度等皆可
      管制是否出貨、提供多張銷貨單月底合併開成一張發票、
      提供收料單、驗收單等作業讓進貨與品管作業完整、包含
      商品之組合與拆解便捷設計、包含借出、借入作業及完整
      跟催與管理報表、特殊盤點精靈讓盤點作業自盤點至差異
      調整一氣呵成、提供產品庫存量預估補貨建議表以為採購
      參考、提供進貨、銷貨、存貨等管理報表與圖形」效用，
      應收應付管理系統亦具備原定「帳款內容透過進貨、銷貨
      等單據自動產生、可處理現金、支票、匯款、折讓、預收
      等多種收款方式、方便之收款登錄與快速之沖帳功能、支
      票可管理收款日、兌現日、預定兌換日、提供三折式對帳
      單免信封、免貼名條、提供帳務款回收率與帳齡等多項分
      析報表、沖帳過程提供沖帳明細表、發揮稽核效果」等效
      用，尚非全然不具備該軟體之契約預定效用，解除該部分
      買賣契約顯有失公平，本院認上訴人僅得請求減少該部分
      買賣契約半數價金。
    ４本件買賣標的物進銷存／應收應付管理系統軟體售價為二
      萬二千元，含稅為二萬三千一百元，業如前敘，則上訴人
      得請求減少價金一萬一千五百五十元。
（四）次按無法律上之原因而受利益，致他人受損害者，應返還
      其利益，雖有法律上之原因，而其後已不存在者，亦同，
      民法第一百七十九條亦有明文規定。本件兩造間買賣契約
      標的物進銷存／應收應付管理系統軟體有欠缺契約預定效
      用之瑕疵，上訴人得請求減少該部分買賣價金一萬一千五
      百五十元，而上訴人業已支付全部買賣價金三十五萬元，
      被上訴人就減少價金部分之一萬一千五百五十元，收領、
      保有已喪失法律上原因，上訴人請求被上訴人如數返還，
      尚非無憑，至超過一萬一千五百五十元部分，上訴人不得
      解除契約或請求減少價金，被上訴人收領、保有該部分價
      金，自非無法律上原因，上訴人不得請求返還。
（五）末按給付有確定期限者，債務人自期限屆滿時起，負遲延
      責任；給付無確定期限者，債務人於債權人得請求給付時
      ，經其催告而未為給付，自受催告時起，負遲延責任，其
      經債權人起訴而送達訴狀，或依督促程序送達支付命令，
      或為其他相類之行為者，與催告有同一之效力；遲延之債
      務，以支付金錢為標的者，債權人得請求依法定利率計算
      之遲延利息；應付利息之債務，其利率未經約定，亦無法
      律可據者，週年利率為百分之五，民法第二百二十九條第
      一項、第二項、第二百三十三條第一項前段、第二百零三
      條亦有明文。本件被上訴人收領、保有上訴人給付之一萬
      一千五百五十元價金，已無法律上原因，上訴人依民法第
      一百七十九條規定請求被上訴人如數返還，並給付自支付
      命令送達翌日即九十七年三月十五日起至清償日止，按週
      年利率百分之五計算之利息，為有理由，應予准許。
四、綜上所述，本件上訴人所述之「已收帳款仍顯示在應收帳款
    內」、「未顯現銷售單之折扣細目」縱認為瑕疵，該瑕疵並
    非重大足以影響系爭軟體之全部效能，解除契約顯失公平，
    應認上訴人不得解除契約，從而，上訴人主張解除契約返還
    價金，請求被上訴人給付三十五萬元及其法定利息，為無理
    由，應予駁回；原審就上開不應准許部分為上訴人敗訴之判
    決，並無不合，上訴人上訴意旨指摘原判決該部分不當，求
    予廢棄，為無理由，爰予駁回。至於上訴人追加請求減少價
    金，並依民法第一百七十九條規定請求被上訴人給付一萬一
    千五百五十元，及自九十七年三月十五日起至清償日止，按
    週年利率百分之五計算之利息，洵屬有據，應予准許，逾此
    範圍之追加之訴，則無理由，爰應駁回。
五、本件事證已臻明確，兩造其餘攻擊防禦方法及所提證據，經
    本院審酌後，認對於判決結果不生影響，爰不一一論列，併
    此敘明。
據上論結，本件上訴為無理由，追加之訴為一部有理由、一部無
理由。依民事訴訟法第四百三十六條之一第三項、第四百四十九
條第一項、第四百五十條、第七十八條、第七十九條，判決如主
文。
中    華    民    國    98    年    12    月    16    日
                  民事第一庭  審判長法  官  陳文正
                                    法  官  楊晉佳
                                    法  官  洪文慧
上列正本核與原本無異。
本判決不得上訴。
中    華    民    國    98    年    12    月    16    日
                                    書記官  林芝儀

司法院資訊處製作；財團法人民間司法改革基金會備份。
